臺灣高等法院民事判決
109年度上字第1026號
上  訴  人  林美珍  



訴訟代理人  郭登富律師
被  上訴人  林慧萍  


訴訟代理人  劉欣宜律師

上列當事人間請求排除侵害事件，上訴人對於中華民國109年5月
22日臺灣士林地方法院107年度訴字第1908號第一審判決提起上
訴，本院於109年11月11日言詞辯論終結，判決如下：
    主      文
上訴駁回。
第二審訴訟費用由上訴人負擔。
    事實及理由
一、上訴人主張：坐落臺北市大同區市○段0○段00000地號土地（
    下稱系爭土地），為兩造與訴外人林晉嘉、鄭坤賢共有，應
    有部分各4分之1。被上訴人未經系爭土地全體共有人同意，
    於系爭土地上搭建如原判決附圖（下逕稱附圖）所示編號B
    、C部分（占用面積分別為0.58平方公尺、0.24平方公尺）
    部分之牆壁（下合稱系爭牆壁），及放置洗衣機、晒衣架等
    物（下稱系爭物品）於編號D部分（面積5.23平方公尺），
    已侵害系爭土地全體共有人之權利，爰依民法第767條第1項
    前段、中段及第821條規定，請求被上訴人拆除系爭牆壁，
    並將系爭物品清空回復原狀，返還上開占用土地予伊及系爭
    土地全體共有人。
二、被上訴人則以：系爭土地、同小段422地號土地所有權應有
    部分各2分之1及其上門牌號碼臺北市○○區○○路0段00巷00弄0
    號1、2樓房屋（下合稱1及2樓不動產），原均為上訴人所有
    ，上訴人於民國（下同）98年12月間將系爭土地、422地號
    土地所有權應有部分各4分之1及1樓房屋所有權全部（下合
    稱1樓不動產）出賣予伊，並於99年1月4日完成所有權移轉
    登記，於伊購買前，系爭牆壁即已在系爭土地上，上訴人告
    知伊除如附圖所示編號C牆壁以南即共用樓梯間空間外之1樓
    範圍（下稱系爭1樓空間）均由1樓區分所有權人使用，且上
    訴人於標的現況說明書項次14「本房地為壹樓，法定空地是
    否為自己單獨使用」勾選「是」、項次30「增建部分是否曾
    經其他區分所有權人或住戶主張權利或曾發生爭議」勾選「
    否」，再自伊買受1樓不動產至今，2、3、4樓鐵窗、陽臺外
    推增建部分亦均占用系爭土地上空，多年來各共有人互相容
    忍，未予干涉，足以推認各共有人間已成立默示分管契約。
    伊與3、4樓不動產區分所有權人林晉嘉、鄭坤賢，於108年4
    月26日簽立之「共有土地分管協議書」（下稱系爭協議書）
    ，係將上開默示分管契約予以書面化，伊並非無權占用等語
    ，資為抗辯。　　
三、上訴人於原審起訴聲明：㈠被上訴人應將系爭土地上系爭牆
    壁拆除，並將系爭物品清空回復原狀，返還占用土地予伊及
    系爭土地全體共有人。㈡願供擔保請准宣告假執行。被上訴
    人於原審答辯聲明：㈠上訴人之訴及假執行之聲請均駁回。㈡
    如受不利判決，願供擔保請准宣告免為假執行。原審為上訴
    人全部敗訴之判決，上訴人不服，提起上訴，於本院上訴聲
    明：㈠原判決廢棄。㈡被上訴人應將系爭土地上系爭牆壁拆除
    ，並將系爭物品清空回復原狀，返還占用土地予伊及系爭土
    地全體共有人。㈢願供擔保請准宣告假執行。被上訴人於本
    院答辯聲明：㈠上訴駁回。㈡如受不利判決，願供擔保請准宣
    告免為假執行。
四、上訴人主張系爭土地為兩造與訴外人林晉嘉、鄭坤賢所共有
    ，應有部分各4分之1，1樓不動產現為被上訴人所有，2、3
    、4樓不動產依序為上訴人、鄭坤賢、林晉嘉所有，系爭1樓
    空間為被上訴人占用，被上訴人將系爭1樓空間及1樓房屋分
    隔成套房出租，如附圖所示編號A所示牆壁係被上訴人買受
    後所建，編號D之1樓部分土地上有被上訴人所放置系爭物品
    等情，為被上訴人所不爭執，並有系爭土地所有權狀、地籍
    圖謄本（見原審士調字卷第11、12頁）、系爭土地登記謄本
    在卷可證（見原審訴字卷第138頁），上開事實堪認為真實
    。
五、上訴人主張被上訴人占用系爭土地上如附圖所示編號B、C、
    D部分並無正當權源，依民法第767條第1項前段、中段及第8
    21條規定，請求被上訴人將系爭土地上之系爭牆壁拆除，並
    將系爭物品清空回復原狀，返還上開占用土地予伊及系爭土
    地全體共有人等情，則為被上訴人否認，並以前詞置辯。本
    院判斷如下：
  ㈠按所有人對於無權占有或侵奪其所有物者，得請求返還之。
    對於妨害其所有權者，得請求除去之，民法第767條第1項前
    段、中段定有明文。又各共有人對於第三人，得就共有物之
    全部為本於所有權之請求。但回復共有物之請求，僅得為共
    有人全體之利益為之，亦為同法第821條所明定。次按以無
    權占有為原因，請求返還土地者，占有人對土地所有權存在
    之事實無爭執，而僅以非無權占有為抗辯者，土地所有權人
    對其土地被無權占有之事實無舉證責任，占有人自應就其取
    得占有係有正當權源之事實證明之（最高法院85年度台上字
    第1120號裁判參照）。再民法第818條規定：「各共有人，
    除契約另有約定外，按其應有部分，對於共有物之全部，有
    使用收益之權」，旨在強調若共有人有分管協議時，法律自
    應尊重，縱使各共有人依該協議可為使用或收益之範圍超過
    或小於應有部分時，亦屬契約自由範圍。本件系爭土地為分
    別共有土地，被上訴人辯稱其有權使用系爭土地上，除如附
    圖所示編號C牆壁以南空間外之1樓部分，自應就其辯稱系爭
    土地上系爭1樓空間部分經契約約定供其專用乙節，負舉證
    之責。
  ㈡坐落422地號土地上之臺北市○○區○○路0段00巷00弄0號1至4樓
    房屋（下稱系爭公寓），並未依法令規定辦理使用執照、建
    築執照，系爭公寓建築完成日期不明，此為兩造所不爭執。
    又92年6月5日修正前建築法第11條規定：「本法所稱建築基
    地，為供建築物本身所占之地面及其所應留設之法定空地。
    建築基地原為數宗者，於申請建築前應合併為一宗。前項法
    定空地之留設，應包括建築物與其前後左右之道路或其他建
    築物間之距離，其寬度於建築管理規則中定之。應留設之法
    定空地，非依規定不得分割、移轉，並不得重複使用；其分
    割辦法，由內政部定之。」。查系爭土地西側臨422地號土
    地，地目建，使用分區、使用地類別均空白，面積共16平方
    公尺，其上無登記建物建號，係於69年3月19日分割自臺北
    市大同區市○段0○段000地號土地，有地籍圖、土地登記謄本
    在卷可證（見原審訴字卷第139頁），且查系爭土地係自422
    地號土地分割而出，分割前之422地號土地，於65年4月9日
    重測前，原為臺北市○○區○○段0○段00○00000地號土地，亦有
    被上訴人提出之422地號土地登記謄本、重測前地籍圖、台
    北市土地登記簿在卷可證（見本院卷第137頁、第179至183
    頁），及登記坐落422地號土地上之系爭公寓，重測前、後
    原均僅編1個建號，重測前為臺北市○○區○○段0○段0000○號，
    重測後為同區市○段0○段000○號，於84年4月22日分割增加同
    小段1965、1966、1967建號（依序為2、3、4樓房屋之建號
    ），有1樓房屋之建物登記謄本在卷可證（見原審訴字卷第3
    7頁），鄭坤賢、林晉嘉均係於85年12月12日，以買賣為登
    記原因，分別登記取得系爭土地、422地號土地所有權應有
    部分各4分之1，並各自登記取得3樓、4樓房屋（即1966、19
    67建號建物）所有權（下稱3樓、4樓不動產）（見原審訴字
    卷第139頁、本院卷第175、177、189、205頁），上訴人係
    於94年11月16日以買賣為登記原因，登記取得系爭土地、42
    2地號土地所有權應有部分各2分之1及1樓、2樓房屋（651、
    1965建號建物）所有權全部（下稱1樓、2樓不動產）（見原
    審訴字卷第139至141頁、第37至39頁），嗣於99年1月4日以
    買賣為登記原因，將1樓不動產移轉登記予被上訴人（見原
    審訴字卷第139頁、本院卷第197、213頁），參以鄭坤賢、
    林晉嘉分別以3樓不動產、4樓不動產向金融機構抵押借款，
    及上訴人先後曾以1及2樓不動產、2樓不動產向金融機構抵
    押借款，抵押權擔保標的物均為上開各該樓層不動產全部（
    見原審訴字卷第38、140至141頁），堪認系爭土地雖未於建
    築前與422地號土地合併為1宗，但仍應屬符合建築法第11條
    所規定法定空地之定義，與422地號土地同為系爭公寓之建
    築基地，而為系爭公寓全體區分所有權人分別共有，應有部
    分為各4分之1，並隨系爭公寓各該樓層房屋及坐落基地422
    地號土地，一同移轉、設定抵押擔保。
　㈢次按各區分所有權人按其共有之應有部分比例，對建築物之
    共用部分及其基地有使用收益之權。但另有約定者從其約定
    。公寓大廈管理條例第9條第1項定有明文。且建築物本身所
    占地面以外之法定空地，不屬公寓大廈管理條例第7條明定
    共用部分，自得約定為供特定區分所有權人專用。查系爭公
    寓並無訂立規約，則被上訴人就其辯稱系爭土地上之系爭1
    樓空間經約定專供其使用乙節，即應證明其已取得他共有人
    之同意。而上開同意得以各共有人實際上劃定範圍使用共有
    物成立分管契約為之。又共有物分管之約定，不以訂立書面
    為必要，倘共有人間實際上劃定使用範圍，對各自占有管領
    之部分，互相容忍，對於他共有人使用、收益各自占有之土
    地，未予干涉，已歷有年所，即非不得認有默示分管契約之
    存在。再所謂默示同意，除表意人之舉動或其他情事，足以
    間接推知其有承諾之效果意思者外，倘單純之沈默，依交易
    上之慣例或特定人間之特別情事，在一般社會之通念，可認
    為有一定之意思表示者，亦非不得謂為默示之意思表示（最
    高法院21年上字第1598號、29年上字第762號判決先例意旨
    參照）。查系爭土地符合建築法所規定之系爭公寓法定空地
    、基地之定義，已如前述，參以上訴人為出售系爭不動產而
    出具予被上訴人之標的現況說明書項次14「本房地為壹樓，
    法定空地是否為自己單獨使用」勾選「是」（見原審訴字卷
    第36頁），及被上訴人向上訴人購買系爭不動產時，上訴人
    即有搭建如附圖所示編號B、C部分之系爭磚牆，此有被上訴
    人提出之被證2照片4張在卷可證（見原審訴字卷第42至45頁
    ），並據證人陳麗香於原審具結證述其從事室內裝修，於99
    年初承作1樓不動產之房屋裝修工作，內容為室內裝修、外
    觀採光罩及外牆老舊破損處理，原審被證2照片4張是伊於99
    年初第1次至1樓不動產所拍攝，即裝修前狀況，在伊裝修之
    前，就有如原審訴外卷第45頁所示圍牆，伊將圍牆外圍及屋
    頂採光罩換面材，但是位置沒有變動，圍牆上方有設置欄杆
    以支撐1樓屋頂，並於欄杆加裝紗網，但未密合，裝修前屋
    頂材質類似壓克力，容易破損，現在則是彩色鋼板，高低相
    同，裝修時共用樓梯間與1樓陽台間即附圖所示編號C所示位
    置，原來就有1道隔間牆，伊在1樓陽台中間有加裝附圖所示
    編號B之牆壁，將1樓陽台隔成2個空間，並於圍牆中間增加1
    個門，變成2個門，另外1邊是公共樓梯的門等語（見原審訴
    字卷第145至148頁）。參以上訴人所提原證5照片所示系爭
    圍牆左、右，原各有1道門，圍牆上方設有鐵架支撐1樓陽臺
    上方之屋頂浪板（見原審士調字卷第15頁），且原證5照片
    中之圍牆、鐵架、1樓屋頂浪板之樣式、材質，核與被上訴
    人所提被證2照片4張之上開物品樣式、材質均相符，益徵證
    人陳麗香上開證述內容，應可採信，及被上訴人辯稱公用樓
    梯間與1樓陽台間原即設有如附圖所示編號B、C之系爭圍牆
    等情，亦足採信，是被上訴人辯稱系爭土地上除公用樓梯前
    外之系爭1樓空間，係歸1樓不動產區分所有權人使用乙節，
    應可採信。雖上訴人提出原審訴字卷第162頁所示黑白照片1
    幀為證，否認證人陳麗香證上開證述之真實性，並主張系爭
    土地上原無附圖所示編號C牆壁云云，惟查該黑白照片拍攝
    時間不明，且照片中手扶腳踏車之人所站位置亦不明，自不
    足據以推論該照片中手扶腳踏車之人所在位置即係上訴人出
    售1樓不動產予被上訴人時之附圖所示編號C位置之現場狀況
    ，自難認編號C牆壁於上訴人賣1樓不動產予被上訴人時不存
    在，是上訴人提出該黑白照片，據以否認證人陳麗香證言真
    實性，並主張附圖所示編號C牆壁於其出售與被上訴人時並
    不存在云云，均不足採信。
  ㈣且查於98年12月間上訴人出售1樓不動產予被上訴人時，2、3
    、4樓不動產之鐵窗、陽台外推增建部分，即均已占用1樓加
    裝浪板屋頂上方之系爭土地2、3、4樓處上空，有上訴人提
    出之照片在卷可證（見原審士調字卷第15頁、訴字卷第166
    頁），參以上訴人於出售1樓不動產予被上訴人時出具之標
    的現況說明書之項次30「（1樓）增建部分是否曾經其他區
    分所有權人或住戶主張權利或曾發生爭議」勾選「否」（見
    原審訴字卷第36頁），並佐以於上訴人提起本件訴訟前，系
    爭公寓產區分所有權人對各自占有管領系爭土地之地面及各
    該樓層上空部分，互相容忍，對於他共有人使用、收益各自
    占有之系爭土地之地面及上空部分，未予干涉，分別自其等
    於85年12月12日（鄭坤賢、林晉嘉）、94年11月16日（上訴
    人）、99年1月4日（被上訴人）登記取得系爭公寓區分所有
    權迄今，均已歷經多年，在一般社會之通念，可認為有一定
    之意思表示，並非單純沈默，堪認被上訴人辯稱於其買受1
    樓不動產之前，系爭公寓區分所有權人間就系爭土地之地面
    及上空有默示分管契約存在，系爭1樓空間專供1樓區分所有
    權人使用，於其買受後，對其繼續存在，及其於108年4月26
    日與3、4樓不動產各自區分所有權人鄭坤賢、林晉嘉簽立系
    爭協議書，約定系爭1樓空間專供被上訴人使用，係將上開
    默示分管契約予以書面化等情，應可採信。系爭1樓空間於
    被上訴人買受前，既經區分所有權人以默示分管契約約定專
    供1樓不動產區分所有權人使用，則被上訴人買受後，該分
    管契約效力應及於被上訴人，並繼續存在，則被上訴人占用
    系爭1樓空間，核屬有正當權源，上訴人主張被上訴人無權
    占有系爭土地云云，無足採信，其進而主張依民法第767條
    第1項前段、中段及第821條規定，請求被上訴人將系爭牆壁
    拆除，並將系爭物品清空回復原狀，返還上開占用土地予伊
    及系爭土地全體共有人，核屬無據，不能准許。
六、綜上所述，上訴人依民法第767條第1項前段、中段及第821
    條規定，請求被上訴人將系爭牆壁拆除，並將系爭物品清空
    回復原狀，返還占用土地予伊及系爭土地全體共有人，非屬
    正當，不應准許。從而原審所為上訴人敗訴之判決，所持理
    由雖與本院不同，惟結論並無二致，仍應予維持。上訴論旨
    指摘原判決不當，求予廢棄改判，為無理由，應駁回其上訴
    。
七、本件事證已臻明確，兩造其餘之攻擊或防禦方法及所用之證
    據，經本院斟酌後，認為均不足以影響本判決之結果，爰不
    逐一論列，附此敘明。
八、據上論結，本件上訴為無理由，依民事訴訟法第449條第2項
    、第78條，判決如主文。
中　　華　　民　　國　　109 　年　　11　　月　　25　　日
                  民事第十九庭  
                      審判長法  官  魏麗娟
                            法  官  張婷妮
                            法  官  陳慧萍
正本係照原本作成。
如不服本判決，應於收受送達後20日內向本院提出上訴書狀，其
未表明上訴理由者，應於提出上訴後20日內向本院補提理由書狀
（均須按他造當事人之人數附繕本）上訴時應提出委任律師或具
有律師資格之人之委任狀；委任有律師資格者，另應附具律師資
格證書及釋明委任人與受任人有民事訴訟法第466 條之1第1項但
書或第2項（詳附註）所定關係之釋明文書影本。如委任律師提
起上訴者，應一併繳納上訴審裁判費。
中　　華　　民　　國　　109 　年　　11　　月　　25　　日

  　　　　　　　　　　　　　書記官  任正人
附註：
民事訴訟法第466條之1（第1項、第2項）：
對於第二審判決上訴，上訴人應委任律師為訴訟代理人。但上訴
人或其法定代理人具有律師資格者，不在此限。
上訴人之配偶、三親等內之血親、二親等內之姻親，或上訴人為
法人、中央或地方機關時，其所屬專任人員具有律師資格並經法
院認為適當者，亦得為第三審訴訟代理人。